臺灣高等法院民事判決　　　　　　　　 95年度重上字第541號
上　訴　人　　乙○○
訴訟代理人　　周嬿容律師
上　訴　人　　子○○
　　　　　　　丑○○
　　　　　　　辰○○
　　　　　　　午○○
　　　　　　　壬○○○
　　　　　　　丁○○（原名秦紹瑋）
　　　　　　　癸○○（原名秦佳淇）
兼 上 二人
法定代理人　　丙○○
　　　　　　　戊○○
上　訴　人　　己○○
　　　　　　　辛○○
　　　　　　　庚○○
兼 上一 人
法定代理人　　甲○○
　　　　　　　巳○○
上　訴　人　　寅○○
　　　　　　　卯○○
上十六人共同
訴訟代理人　　許俊仁律師
上　訴　人　　申○○
訴訟代理人　　未○○
上列當事人間分割共有物事件，上訴人對於中華民國95年8月31
日臺灣板橋地方法院95年度重訴字第200號第一審判決各自提起
上訴，本院於96年2月27日言詞辯論終結，判決如下：
    主  文
原判決廢棄。
兩造共有坐落臺北縣鶯歌鎮○○段尖山小段三九三地號土地准予
分割，其分割方法如附圖一所示，即編號A部分面積一八五平方
公尺分歸乙○○所有；編號B部分面積三○平方公尺分歸申○○
所有；編號C部分面積三一一平方公尺分歸子○○、丑○○、辰
○○、午○○、壬○○○、丁○○、癸○○、戊○○、己○○、
丙○○、辛○○、庚○○、寅○○、巳○○、甲○○、卯○○按
如附表所示應有部分比例保持共有。
第一、二審訴訟費用由子○○、丑○○、辰○○、午○○、壬○
○○、丁○○、癸○○、戊○○、己○○、丙○○、辛○○、庚
○○、寅○○、巳○○、甲○○、卯○○負擔百分之五十五，申
○○負擔百分之六，餘由乙○○負擔。
    事實及理由
一、按訴訟標的對於共同訴訟之各人必須合一確定者，共同訴訟
    人中一人之行為有利益於共同訴訟人者，其效力及於全體；
    不利益者，對於全體不生效力，民事訴訟法第56條第1項第1
    款定有明文。查上訴人乙○○對上訴人子○○、丑○○、辰
    ○○、午○○、壬○○○、辛○○、庚○○、寅○○、己○
    ○、巳○○、甲○○、卯○○、丁○○、秦佳祺、洪木村、
    丙○○（下稱子○○等16人）及申○○起訴請求裁判分割坐
    落臺北縣鶯歌鎮○○段尖山小段393地號，面積526平方公尺
    土地（下稱系爭土地），因請求分割共有物之訴為固有必要
    共同訴訟，其訴訟標的對全體共有人應合一確定，雖僅乙○
    ○及子○○等16人對原判決不服提起上訴，然子○○等16人
    之上訴有利益於同造之共同訴訟人申○○，爰併列申○○為
    上訴人。又申○○經合法通知，未於言詞辯論期日到場，核
    無民事訴訟法第386條各款所列事由，爰依乙○○聲請，由
    其一造辯論而為判決。
二、乙○○起訴主張：系爭土地係乙○○與子○○等16人及申○
    ○共有，每人應有部分如原判決附表貳所示。共有人間就系
    爭土地並無不分割之協議，系爭土地亦無不能分割之情形，
    惟因共有人眾多意見分歧，無法協議分割，乙○○為求地盡
    其利及行使權利之方便，爰依民法第823條第1項前段規定，
    求為命系爭土地准予分割，其分割方法如附圖一所示之判決
    （原審判決系爭土地應予變賣分割，並按如原判決附表貳所
    示應有部分之比例分配價金），並上訴聲明：(一)原判決廢棄
    。(二)系爭土地應分割如附圖一所示，即編號A部分面積185平
    方公尺分歸乙○○所有；編號B部分面積30平方公尺分歸申
    ○○所有；編號C部分面積311平方公尺分歸子○○等16人按
    原應有部分比例保持共有。對子○○等16人之上訴則答辯聲
    明：上訴駁回。
三、子○○等16人則以：子○○等16人同意分割系爭土地，並願
    依原應有部分比例保持共有，其分割方法應如附圖二所示等
    語，資為抗辯，並上訴聲明：(一)原判決廢棄。(二)系爭土地應
    分割如附圖二所示，即編號C部分面積311平方公尺分歸子○
    ○等16人按如附表所示應有部分比例保持共有；編號A部分
    面積185平方公尺分歸乙○○所有；編號B部分面積30平方公
    尺分歸申○○所有。對乙○○之上訴則答辯聲明：上訴駁回
    。
四、申○○則以：同意乙○○所提如附圖一之分割方法等語，資
    為抗辯，並上訴聲明：(一)原判決廢棄。(二)系爭土地應分割如
    附圖一所示，即編號A部分面積185平方公尺分歸乙○○所有
    ；編號B部分面積30平方公尺分歸申○○所有；編號C部分面
    積311平方公尺分歸子○○等16人按原應有部分比例保持共
    有。
五、經查系爭土地係乙○○、子○○等16人及申○○共有，每人
    應有部分如原判決附表貳所示，共有人間就系爭土地並無不
    分割之協議，系爭土地亦無不能分割之情形，為兩造所不爭
    執，並有系爭土地登記謄本可稽（原審調字卷8-14、重訴字
    卷197-202、216-221頁），自堪信為真實，乙○○依民法第
    823條第1項前段規定，請求分割系爭土地，於法尚無不合。
六、按共有物分割之方法，須先就原物分配，於原物分配有困難
    時，則予變賣，以價金分配於各共有人（最高法院51年台上
    字第271號判例參照）。次按分割共有物，以消滅共有關係
    為目的。法院裁判分割共有土地時，除因該土地內部分土地
    之使用目的不能分割（如為道路），或部分共有人仍願維持
    共有關係，應就該部分土地不予分割或准該部分共有人成立
    新共有關係外，應將土地分配於各共有人單獨所有（最高法
    院69年台上字第1831號判例參照）。經查系爭土地以原物分
    配並無困難情形，且對全體共有人有利（詳下述），況兩造
    亦均表示願以原物分配於各共有人，而不同意變賣共有物以
    價金分配於各共有人（本院卷92頁背面），是系爭土地之分
    割自應以原物分配為適當。另子○○等16人表示願依原應有
    部分比例保持共有（原審調字卷62頁），依上開說明，系爭
    土地於分割後，子○○等16人自應維持共有關係，其餘共有
    人則就其分得之土地單獨所有。
七、又按分割共有物時，法院應參酌當事人之聲明、共有物之性
    質、經濟效用及全體共有人利益等情狀公平決之。查系爭土
    地前方面臨台北縣鶯歌鎮○○路，後方緊臨精誠工業股份有
    限公司（下稱精誠公司），之前精誠公司因無法利用其由原
    有大門進出八德路，乃徵得系爭土地原共有人之同意，將其
    進出八德路之廠門通路設於系爭土地上，以進出通行八德路
    ，嗣乙○○已向精誠公司購買取得該廠房及其坐落同地段39
    2-1、392-6、392-13、395-21、414-3、414-7地號土地所有
    權等情，有地籍圖謄本、土地及建物登記謄本、照片及本院
    勘驗筆錄可稽（原審重訴字卷83-92、222-223、本院卷105-
    108頁），且為子○○等16人及申○○所不爭執。系爭土地
    面積為526平方公尺，乙○○應有部分735分之259，分割後
    面積為185平方公尺；申○○應有部分35分之2，分割後面積
    為30平方公尺；子○○等16人願意保持共有，其等應有部分
    合計735分之434，分割後面積為311平方公尺。子○○等16
    人雖辯稱系爭土地如以附圖一之分割方法，將使申○○分得
    之位置過於狹長，且面積僅30平方公尺，其最小寬度、深度
    均未達7公尺及16公尺（即面積112平方公尺），依建築法規
    定，屬無法建築之畸零地，對申○○不利云云，惟查系爭土
    地並無土地法第31條最小面積單位之限制，且無禁止再分割
    之限制，有台北縣樹林地政事務所95年5月29日北縣樹地測
    字第0950006764號函可稽（原審重訴字卷61頁），雖台北縣
    政府依台北縣畸零地使用規則規定最小基地寬度為7公尺，
    最小深度為16公尺，有該府95年6月7日北府工建字第095041
    6754號函可稽（原審重訴字卷62頁），然申○○分割後所可
    取得之面積與其就系爭土地之應有部分比例有關，申○○就
    系爭土地之應有部分本即不大，自難以其所分得之上開面積
    未符建築法有關最小建築面積之規定，即認如附圖一所示之
    分割方法為不可採，況申○○亦同意如附圖一之分割方法。
    又系爭土地上僅有數棵樹木及廢土堆，並無建築物，如祇考
    量系爭土地單筆之現狀，不論採如附圖一或如附圖二所示之
    分割方法，對共有人而言，其經濟價值及效用均相同，此時
    即應擴大範圍全盤考量系爭土地以外週圍土地使用之現況，
    緊臨如附圖一所示A部分土地旁之392-1、392-2、392-6、
    392-13、395-21、414-3、414-7地號土地及其上建物（即精
    誠公司房地）既均屬乙○○所有，則將如附圖一所示A部分
    土地分歸乙○○所有，乙○○即得利用其自己之土地闢為道
    路進出八德路，乙○○亦同意相鄰其他共有人可使用該新道
    路，既不妨害其他共有人之權利，亦使乙○○所有土地集中
    ，將有利於整體之運用。縱乙○○所有上開392-13 地號土
    地與系爭土地間尚隔有414-30地號之國有土地，惟依財政部
    國有財產局台灣北區辦事處95年5月1日台財產北處字第
    0950019779號書函稱：「二按國有財產法第52條之1第1項第
    6款暨同法施行細則55條之1第3項第2款，及本局91年5月16
    日台財產局管字第0910 012401號函示規定，與私有土地交
    雜，無法單獨利用之國有非公用土地，得報經財政部核准專
    案讓售與實際需用之鄰地所有權人，惟倘申購人申購範圍尚
    毗鄰其他權屬之私有土地，除該私有土地係供公共使用、屬
    公共設施用地者外，應由申購人取具其他鄰地所有權人同意
    由其單獨承購該範圍國有土地之同意書。查旨述國有土地（
    指上開414-30地號國有土地）除毗鄰台端（指乙○○）與他
    人共有之同旨述小段第39 3地號私有土地（即系爭土地）外
    ，尚毗鄰他人所有之同小段392-2、392-6、392-13、393-
    14、393-8、393-19、414-31地號私有土地。爰依上開規定
    檢具其他私有土地所有權人同意由台端單獨承購旨述國有土
    地之同意書（需蓋用印鑑章及附印鑑證明），再向本處申請
    承購，或會同該等土地所有權人共同申購」等語（原審重訴
    字卷93頁），可見乙○○於系爭土地分割完成取得如附圖一
    所示A部分土地後，再取得該書函所指之鄰地所有權人同意
    乙○○單獨承購，乙○○即有整體利用系爭土地與精誠公司
    房地之可能，是乙○○縱尚未取得上開鄰地所有人之同意，
    然將系爭土地如附圖一所示A部分土地分歸乙○○所有，亦
    較符經濟效益原則。子○○等16人雖辯稱伊等所有同地段
    397、398-4及406地號土地與系爭土地間雖隔有乙○○所有
    同地段392-1、392-2、392-13及395-21地號等土地，依如附
    圖二所示分割方法，若乙○○能提供9公尺之通路，連結伊
    等同意提供之9公尺通路，供伊等上開土地接通八德路，伊
    等願將系爭土地所分得之土地與乙○○所提供9公尺通路之
    土地交換，若有不足，願以價金補償，如此兩造所有土地皆
    有通路可供進出使用，且有利該區域所有土地之發展利用云
    云，惟查同地段397、398-4及40 6地號土地與系爭土地相距
    甚遠，且依土地登記謄本所載，上開土地為訴外人秦德生與
    他人所共有（本院卷124-126頁），並非子○○等16人所共
    有，故應無子○○等16人所稱利用乙○○上開土地及系爭土
    地作為通路之問題。縱有上開通路問題存在，因乙○○所有
    上開土地與系爭土地間僅隔有414-30地號國有土地1筆，與
    子○○等16人所主張397、398-4及406地號土地與系爭土地
    間尚隔有乙○○所有數筆土地，且須互換土地之情形相較，
    認應以乙○○所提如附圖一所示之分割方法顯較為單純可採
    ，是子○○等16人辯稱應採如附圖二所示之分割方法，並不
    足採。
八、綜上所述，乙○○依民法第823條第1項前段規定，請求分割
    系爭土地，應予准許，其分割方法如附圖一所示，即編號A
    部分面積185平方公尺分歸乙○○所有；編號B部分面積30平
    方公尺分歸申○○所有；編號C部分面積311平方公尺分歸子
    ○○等16人按如附表所示應有部分比例保持共有。原審判命
    系爭土地應予變賣分割，並按如原判決附表貳所示應有部分
    之比例分配價金，自有未合。上訴論旨分別指摘原判決不當
    ，求予廢棄改判，為有理由，爰予以廢棄改判如主文第2項
    所示。
九、兩造其餘之攻擊或防禦方法及未經援用之證據，經本院斟酌
    後，認為均不足以影響本判決之結果，自無逐一詳予論駁之
    必要，併此敘明。
十、據上論結，本件上訴均為有理由，依民事訴訟法第450條、
    第80條之1、第85條第1項前段、第463條、第385條第1項前
    段，判決如主文。
中　　華　　民　　國　　96　　年　　3 　　月 　 13  　日
　　　　　　　　　　民事第十三庭
                        審判長法　官  劉勝吉
                              法　官  李媛媛
                              法　官  陳駿璧
正本係照原本作成。
如不服本判決，應於收受送達後20日內向本院提出上訴書狀，其
未表明上訴理由者，應於提出上訴後20日內向本院補提理由書狀
（均須按他造當事人之人數附繕本）上訴時應提出委任律師或具
有律師資格之人之委任狀；委任有律師資格者，另應附具律師資
格證書及釋明委任人與受任人有民事訴訟法第466條之1第1項但
書或第2項（詳附註）所定關係之釋明文書影本。
中　　華　　民　　國　　96　　年　　3 　　月　　14　　日
　　　　　　　　　　　　　　　書記官  黃  愛
附註：
民事訴訟法第466條之1（第1項、第2項）：
對於第二審判決上訴，上訴人應委任律師為訴訟代理人。但上訴
人或其他法定代理人具有律師資格者，不在此限。
上訴人之配偶、三親等內之血親、二親等內之姻親，或上訴人為
法人、中央或地方機關時，其所屬專任人員具有律師資格並經法
院認為適當者，亦得為第三審訴訟代理人。
